最高法院刑事判決　　　　　　　九十六年度台上字第八九二號
上　訴　人　丁○○
選任辯護人　俞兆年律師
　　　　　　趙國生律師
上　訴　人　甲○○
選任辯護人　余西鈞律師
上　訴　人　丙○○
選任辯護人　孫隆賢律師
上　訴　人　己○○
選任辯護人　舒建中律師
上　訴　人　戊○○（原名李孟書）
　　　　　　乙○○
上列上訴人等因違反毒品危害防制條例等罪案件，不服台灣高等
法院中華民國九十五年九月二十一日第二審判決（九十四年度上
訴字第三九０二號；起訴案號：台灣板橋地方法院檢察署九十三
年度偵字第六七一七、八六一九、一０二四三號），提起上訴，
本院判決如下：
    主  文
原判決關於戊○○未經許可持有可發射子彈具有殺傷力之槍枝、
連續販賣第一級毒品，及乙○○共同未經許可販賣可發射子彈具
有殺傷力之改造手槍未遂、行使偽造私文書，暨丁○○、甲○○
、丙○○、己○○部分均撤銷，發回台灣高等法院。
    理  由
本件原判決撤銷第一審關於上訴人戊○○未經許可，持有可發射
子彈具有殺傷力之槍枝、連續販賣第一級毒品；上訴人乙○○販
賣可發射子彈具有殺傷力之槍枝；及上訴人丁○○、甲○○、丙
○○、己○○部分之判決。改判仍依想像競合犯之規定，從一重
論處戊○○未經許可，持有可發射子彈具有殺傷力之槍枝罪刑，
及依修正前刑法連續犯之規定，論處連續販賣第一級毒品罪刑；
論處丁○○共同販賣第一級毒品、共同販賣第二級毒品罪刑，及
依想像競合犯之規定，從一重論處共同未經許可，寄藏可發射子
彈具有殺傷力之槍枝罪刑（均為累犯）；依想像競合犯之規定，
從一重論處甲○○共同未經許可，寄藏可發射子彈具有殺傷力之
槍枝，及共同未經許可，販賣可發射子彈具有殺傷力之槍枝，未
遂罪刑（均為累犯）；論處丙○○販賣第一級毒品、販賣第二級
毒品，及依想像競合犯之規定，從一重論處未經許可，寄藏可發
射子彈具有殺傷力之改造手槍罪刑（均為累犯）；論處己○○共
同販賣第一級毒品、共同連續販賣第二級毒品罪刑（均為累犯）
；暨仍依想像競合犯之規定，從一重論處乙○○共同未經許可，
販賣可發射子彈具有殺傷力之改造手槍未遂，累犯罪刑；並維持
第一審關於論處乙○○行使偽造私文書部分之科刑判決，駁回此
部分乙○○在第二審之上訴。固非無見。
惟查：(一)按未經參與審理之法官參與判決者，其判決當然違背法
令，刑事訴訟法第三百七十九條第十三款定有明文。本件原審於
民國九十五年八月三十日審判期日參與審理之法官為庚○○、辛
○○、壬○○，有審判筆錄在卷足按（原審卷(四)第九十頁），而
卷附判決正本，其法官則為庚○○、癸○○、壬○○（原審卷(四)
第一九二頁反面），是顯以未參與審理之法官癸○○參與判決，
其判決當然違背法令。(二)販賣毒品之所謂販賣行為，係行為人基
於營利之目的，而販入或賣出毒品而言。是販賣毒品者，其主觀
上須有營利之意圖，且客觀上有販賣之行為，始足構成。故營利
意圖為販賣毒品之必要構成要件，應於判決事實欄記載，並於理
由欄敘明其依憑之證據及心證之理由，否則即有理由不備之違法
。原判決認定戊○○販賣第一級毒品海洛因，並認定丙○○有販
賣第一級毒品海洛因、第二級毒品安非他命等犯行，固於原判決
事實欄三九分別記載戊○○、丙○○意圖營利而販賣海洛因、安
非他命等情，並於理由內就戊○○、丙○○所為否認販賣海洛因
、安非他命之辯解，如何不足採信，依憑調查所得之證據，逐一
指駁（理由乙、參、陸）。然關於戊○○、丙○○販賣海洛因、
安非他命之行為，如何基於營利意圖一節，理由內未為任何說明
，遽對戊○○、丙○○分別論以販賣第一級、第二級毒品罪責，
自有理由不備之違法。(三)除法律另有規定者外，不問何人，於他
人之案件，有為證人之義務，而證人除未滿十六歲或因精神障礙
，不解具結意義及效果者外，應命具結；又證人或鑑定人依法應
具結而未具結者，其證言或鑑定意見，不得作為證據，刑事訴訟
法第一百七十六條之一、第一百八十六條第一項、第一百五十八
條之三定有明文。原判決認定己○○有原判決事實欄七所載連續
販賣安非他命之犯行，雖於理由乙、肆、一(五)依憑證人子○○、
丑○○於偵查中所為「（本件在警局製作筆錄時，有無用不正當
的方式）沒有。」之證詞，說明己○○警詢之陳述具有較可信之
特別狀況，且為證明犯罪事實存否所必要，自得為證據云云。然
稽之訊問筆錄之記載，子○○、丑○○在偵查中作證前後，檢察
官未告知證人之作證義務與偽證罪處罰之規定（偵字第二一七四
六號卷第九三至九七頁），卷內亦無子○○、丑○○之證人結文
可憑。原判決未說明子○○、丑○○未經具結之證言如何具有證
據能力，逕認寅○○於警詢之陳述具有證據能力之基礎，進而採
納寅○○之警詢陳述為認定己○○犯罪之證據，自有適用證據法
則不當與理由不備之違法。(四)審理事實之法院，對於案內一切證
據，除認為不必要者外，均應詳為調查，然後基於調查所得之心
證，以為判斷事實之基礎。如有應行調查之證據未經依法調查，
或證據雖已調查而其內容尚未明瞭，遽行判決，均屬應於審判期
日調查之證據而未予調查之違法。又鑑定人之鑑定，雖足為證據
資料之一種，但鑑定報告存有疑義時，審理事實之法院，仍應調
查其他必要之證據，以資認定。原判決認定戊○○、丁○○、甲
○○、乙○○、丙○○有原判決事實欄二四八九所載違反槍砲彈
藥刀械管制條例之犯行，依理由欄內之說明，係以內政部警政署
刑事警察局（下稱刑事警察局）九十三年四月九日刑鑑字第０九
三００七一七八四號、九十三年五月二十七日刑鑑字第０九三０
一０八三三七號槍彈鑑定書為其論據。惟查，台北縣政府警察局
海山分局於九十三年五月十六日在台北市○○區○○街五七號執
行搜索同時所扣得瓦斯長槍二枝（管制編號000000000
0、0000000000），經刑事警察局併為鑑驗結果，其
中管制編號0000000000之槍枝，機械性能良好，經試
射後，其發射物（彈丸）之單位面積動能分別為五．０六、三．
八九、六．三七焦耳／平方公分，管制編號000000000
0槍枝，發射動能甚微，認不具殺傷力（偵字第八六一九號卷(二)
第一二０、一二三、一二四頁）。似以槍枝機械性能雖均良好，
且可發射子彈或彈丸，然因發射物單位面積動能不足，故認無殺
傷力。該槍枝鑑定機關，似併以射出子彈之單位面積動能，為認
定槍枝有無殺傷力之依據。然本件與原判決認定戊○○、丁○○
、甲○○、乙○○、丙○○違反槍砲彈藥刀械管制條例犯行相關
之槍枝，經相同鑑定機關鑑驗結果，上揭槍彈鑑定書分別記載：
依性能檢驗法、試射法、顯微鏡比對法鑑驗結果，送鑑槍枝（管
制編號0000000000），認係仿COLT廠製口徑九㎜半自
動手槍製造之仿造槍，機械性能良好，可擊發同口徑制式子彈，
認具殺傷力；依性能檢驗法、試射法、動能測試法鑑驗結果，送
鑑槍枝（管制編號0000000000），認係由仿 WALTHER
廠PPK／S型半自動手槍製造之玩具手槍換裝土造金屬槍管而成之
改造手槍，機械性能良好，可擊發適用子彈，認具殺傷力；送鑑
手槍（槍枝管制編號0000000000），認係由仿BERETT
A廠九二FS 型半自動手槍製造之玩具手槍換裝土造金屬槍管改造
而成之改造手槍，機械性能良好，可擊發適用子彈，認具殺傷力
（偵字第六七一七號卷第二、三頁；偵字第八六一九號卷(二)第一
一九、一二０頁）。槍彈鑑定書內似無此部分槍枝試射所得單位
面積動能測試結果之記載，又似均因上揭槍枝機械性能良好，可
發射適用之子彈，即認具有殺傷力，與上揭長槍有無殺傷力之判
斷基準，核非一致。原判決就此疑義未先予究明，逕採上揭槍彈
鑑定書為認定戊○○、丁○○、甲○○、乙○○、丙○○違反槍
砲彈藥刀械管制條例犯行之證據，自有應於審判期日調查之證據
而未予調查之違法。又證據雖已調查，而尚有其他必要部分並未
調查，仍難遽為被告有利或不利之認定。原判決認丙○○雖辯稱
伊於所寄藏槍枝、子彈犯行被發覺前，主動向偵查機關自承犯罪
，並非可採。雖於理由乙、捌、二(二)依憑證人卯○○於第一審所
為伊等在監聽時已聽見丙○○持有槍枝之證詞，說明丙○○此部
分犯行並無刑法自首規定之適用云云。然證人卯○○於第一審證
稱「丙○○部分本來是我們同仁先拘提到案，我們再持搜索票到
泰山泰林路，後來丙○○主動跟我們說在十二樓有槍枝，因為我
們在監聽譯文有聽到他有持有槍枝。」「（為何當初會覺得丙○
○涉嫌案件，請求拘票去拘提他）因為這個案子有通訊監察好幾
個月，但是聽不是我在聽，要聽譯文表才知道聽到什麼。有同仁
跟我報告有聽到槍械和毒品，所以有拘提的必要。」「（起獲槍
的位置是否並沒有在搜索票所載的範圍）是，在十二樓，搜索票
是在十樓。」「（筆錄上講說他自願帶你們去取，如果他沒有自
願帶你們去，你們也找不到）是。是跟他溝通之後，他主動帶我
們去十二樓保險箱起獲這把槍枝。」「根據通訊監察譯文，我們
已經知道他有持槍的事實，至於是否有自首，由法院認定。」等
語（第一審卷(四)第四四、四七、四八頁）。證人卯○○似證稱並
非於親自執行監聽之際得悉丙○○持有槍枝，而由同仁告知或依
通訊監察譯文，先行得知丙○○涉嫌持有槍枝。該通訊監察譯文
內容為何，關係證人卯○○證詞證明力之判斷，亦攸關丙○○所
犯寄藏槍枝、子彈之犯行有無自首規定之適用，自有究明之必要
。原審未予詳查，逕採卯○○在第一審之證詞，認定丙○○所犯
寄藏槍枝、子彈部分並非自首，亦有證據調查未盡之違法。以上
或為上訴人等上訴意旨所指摘，或屬本院得依職權調查之事項，
應認原判決有撤銷發回更審之原因。至原判決關於戊○○販賣第
一級毒品、丁○○與己○○販賣第一級及第二級毒品、丙○○販
賣第一級及第二級毒品等不另為無罪諭知部分（理由乙、玖），
本乎審判不可分之原則，併予發回。
據上論結，應依刑事訴訟法第三百九十七條、第四百零一條，判
決如主文。
中　　華　　民　　國　九十六　年    二  　月　  九    日
                      最高法院刑事第九庭
                          審判長法官  洪　清　江
                                法官  石　木　欽
                                法官  李　伯　道
                                法官  林　勤　純
                                法官  陳　晴　教
      本件正本證明與原本無異
                                      書  記  官
中　　華　　民　　國　九十六　年　  二 　 月 　十四 　日
                                                    m